臺灣高雄地方法院民事判決　　　　　　 100年度家簡字第10號
原　　　告　台新國際商業銀行股份有限公司
法定代理人　蔡榮棟
訴訟代理人　黃志豪
被　　　告　侯權芷原名侯秀英.
上列當事人間剩餘財產分配事件，本院於民國100年5月24日言詞
辯論終結，判決如下：
    主  文
被告侯權芷應給付債務人謝定璜新臺幣壹拾壹萬肆仟柒佰陸拾捌
元，並由原告代位債務人謝定璜受領。
訴訟費用由被告負擔。
    事實及理由
一、被告經合法通知，未於言詞辯論期日到場，核無民事訴訟法
    第386條所列各款情形，爰依原告聲請，由其一造辯論而為
    判決。
二、原告起訴主張：
（一）原告與債務人謝定璜間清償債務強制執行事件，經本院以
      民國99年9月14日雄院高99司執修字第105628號核發債權
      憑證在案，惟債務人迄今尚未清償，計尚欠原告本金新台
      幣（下同）114,768元及督促程序費用1,000元。又原告已
      函查債務人謝定璜之財產，並無任何財產所得有執行實益
      ，故原告已無法透過扣押強制執行用以清償原告之債權。
（二）債務人謝定璜與被告侯權芷（原名侯秀英）二人原為夫妻
      ，已於95年4月24日離婚，法定財產制關係因而消滅，依
      法雙方剩餘財產之差額，應平均分配。債務人謝定璜於95
      年4月24日法定財產制關係消滅時，現存之婚後剩餘財產
      為0元（負債大於資產），而被告侯權芷現存之婚後剩餘
      財產有位於高雄市○○區○○段717之1地號之土地，及其
      上門牌號碼為高雄市苓雅區○○○路200巷2弄8號4樓之房
      屋（即高雄市○○區○○段898建號及同段88建號【共同
      使用部分】建物），依土地及建物登記謄本所示，原告估
      價上開不動產（含土地及房屋）市價約110萬元，則二人
      之剩餘財產差額即有110萬元，債務人謝定璜自得請求被
      告侯權芷給付新台幣55萬元及自民國95年4月24日起至清
      償日止，按年息5％計算之利息。
（三）按債務人怠於行使其權利時，債權人因保全債權，得以自
      己名義行使其權利，民法第242條前段所明定。債務人謝
      定璜積欠原告債務，基於夫妻剩餘財產差額分配請求權及
      債權人代位權之行使，原告代位訴請被告侯權芷應就夫妻
      剩餘財產分配差額給付予債務人謝定璜，並由原告（即債
      權人）代位受領等語。並聲明：求為判決如主文所示。
三、被告經合法通知，未於言詞辯論期日到場，亦未提出書狀作
    何聲明或陳述。
四、按夫妻得於結婚前或結婚後，以契約就本法所定之約定財產
    制中，選擇其一，為其夫妻財產制，夫妻未以契約訂立夫妻
    財產制者，除本法另有規定外，以法定財產制為其夫妻財產
    制。又法定財產關係消滅時，夫或妻現存之婚後財產，扣除
    婚姻關係存續中所負債務後，如有剩餘，其雙方剩餘財產之
    差額，應平均分配。但因繼承或其他無償取得之財產及慰撫
    金不在此限，民法第1004條、第1005條、第1030條之1第1項
    分別定有明文。又按親屬編施行法第6條之2規定，中華民國
    91年民法親屬編修正前適用聯合財產制之夫妻，其特有財產
    或結婚時之原有財產，於修正施行後視為夫或妻之婚前財產
    ；婚姻關係存續中取得之原有財產，於修正施行後視為夫或
    妻之婚後財產。根據行政院提出之立法理由謂，修正前夫或
    妻在聯合財產制（即法定財產制）之所有財產區分為特有財
    產與原有財產，其中特有財產及結婚時之原有財產，係不列
    入剩餘財產之分配，修正後，法定財產制，係將夫或妻之財
    產區分為婚前財產與婚後財產，其中婚前財產亦為不列入剩
    餘財產之分配，修正後，法定財產制，係將夫或妻之財產區
    分為婚前財產與婚後財產，其中婚前財產亦為不列入剩餘財
    產分配之財產，為保障人民之既得權益，並使現存之法律關
    係得順利過渡至法律修正施行之後，爰增訂修正前結婚而婚
    姻關係尚存續夫妻之特有財產及結婚時之原有財產，仍得排
    除於剩餘財產分配之列，至於婚姻關係存續期間取得之原有
    財產，則仍列入分配。由此可知，本條文之規範，僅係針對
    修正施行前採用法定財產制之夫妻，其過渡至修正後繼續採
    用法定財產制時，就修正前本不應列入剩餘財產分配之財產
    名稱，由「特有財產或結婚時之原有財產」，變更為「婚前
    財產」，得列入剩餘財產分配之財產名稱，由「婚姻關係存
    續中取得之原有財產」，變更為「婚後財產」，至於財產範
    圍完全不受影響。末按夫妻現存之婚後財產，其價值計算以
    法定財產制關係消滅時為準，民法第1030條之4第1項亦定有
    明文。查，被告與債務人謝定璜於74年12月19日結婚，嗣於
    95年4月24日協議離婚等情，業經原告提出戶籍謄本1份為證
    ，又被告與債務人謝定璜於婚姻關係存續中未以契約訂立夫
    妻財產制，亦有原告提出其二人之夫妻財產登記查詢資料2
    紙在卷可稽，則本件應適用法定財產制，且被告與債務人婚
    後財產計算之範圍應自74年12月19日起至95年4月24日止，
    再依前述方式計算剩餘財產分配之數額。
五、又依民法第242條規定，債務人怠於行使其權利時，債權人
    因保全債權，得以自己之名義，行使其權利。查原告已對債
    務人謝定璜取得其應給付原告114,768元之執行名義，並據
    以聲請強制執行，因債務人謝定璜無財產可供執行，經本院
    以99年9月14日雄院高99司執修字第105628號核發債權憑證
    在案，有原告提出之本院債權憑證1件在卷可參，復經本院
    依職權調取本院99年度司執字第105628號清償債務執行卷宗
    核閱無誤，是以，原告依民法第1030條之1規定，以被告夫
    妻之法定財產制關係消滅，而代位債務人請求剩餘財產分配
    ，自屬有據。
六、另本件被告夫妻之剩餘財產部分，原告主張被告侯權芷之剩
    餘財產為110萬元（即位於高雄市○○區○○段717之1地號
    之土地，及其上門牌號碼為高雄市苓雅區○○○路200巷2弄
    8號4樓之房屋《即高雄市○○區○○段898建號及同段88建
    號【共同使用部分】建物》），有原告提出之建物登記謄本
    、土地登記謄本、台新銀行房貸預估單各1件可證；至債務
    人謝定璜部分，尚對原告負有債務114,768元，業經原告聲
    請強制執行未果，已如前述，則其剩餘財產為負數，應以0
    元計算。則雙方剩餘財產之差額為110萬元，債務人謝定璜
    依法得向被告請求分配之金額為二分之一，即55萬元，及自
    法定財產制關係消滅時即95年4月24日起至清償日止，按年
    息5％計算之利息。
七、綜上所述，原告本於債權人之地位，因債務人謝定璜在與被
    告之夫妻法定財產制關係消滅時，怠於行使對被告之夫妻剩
    餘財產請求權利，依據民法第242條、第1030條之1第1項之
    規定，代位請求債務人謝定璜分配夫妻剩餘財產之半數，並
    由原告代為受領，自屬正當，應予准許。從而，原告訴請被
    告應給付債務人謝定璜114,768元，並由原告代為受領，為
    有理由，應予准許。
八、據上論結，本件原告之訴為有理由，依民事訴訟法第385條
    第1項前段、第78條，判決如主文
中    華    民    國     100     年    6    月   14   日
                  家事法庭  法  官  廖家陽
以上正本，係照原本作成。
如不服本判決，應於送達後20日內，向本院提出上訴狀並表明上
訴理由，如於本送達前提起上訴者，應於判決送達後10日內補提
上訴理由書（須附繕本）。如委任律師提起上訴者，應一併繳納
上訴裁判費。
中    華    民    國     100     年    6    月   14   日
                            書記官  邱靜銘